【裁判字號】    99,訴,76
【裁判日期】    990531
【裁判案由】    給付薪資
【裁判全文】
臺灣宜蘭地方法院民事判決                99年度訴字第76號
原      告  丙○○
被      告  蘭陽技術學院
法定代理人  乙○○
訴訟代理人  甲○○
上列當事人間請求給付薪資事件，本院於民國99年5 月10日言詞
辯論終結，判決如下：
    主  文
原告之訴駁回。
訴訟費用新台幣陸仟捌佰參拾元由原告負擔。
    事實及理由
一、原告主張：緣伊任教於被告學校最後1年最後1張聘書是自民
    國91年8月1日起至92年7 月31日止，且伊已按聘約規定期限
    簽名蓋章應聘。詎料事隔5 個月之後，被告竟以伊已年滿65
    歲，強迫伊必須於92年1 月31日退休，尚有半年年資、半年
    薪資被迫放棄，亦即被提前半年不當解聘。按照往例年滿65
    歲停聘、年滿65歲延聘兩者皆有，端視個別情況而定。但依
    法而論，教師聘任之後，非犯有重罪經判刑確定者，則不能
    解聘，茲將被告公然違反法律條文明文規定之條款一一詳述
    如下: (一)教師法第14條明文規定，教師聘任後除受有期徒刑
    1 年以上經判決確定不得解聘…。被告學校公然違反上開條
    文明文規定而造成非法解聘；(二)教育人員任用條例第38條明
    文規定，學校在聘約有效期間內，除教師違反聘約或重大事
    故報經教育行政機關核准者不得解聘；(三)臺灣高等法院高雄
    分院判例：屏東美和高中教師雖已遭解聘，但因學校解聘教
    師之理由違反教師法之規定，因而被判解聘無效，聘約關係
    仍然存在，學校必須補發給教師1 年薪資。而教師法、教育
    人員任用條例等，都是立法院三讀會通過並經總統令公布者
    ，全國各有關行政機關、學校等均須遵守。亦即在聘約有效
    期間內，非依教師法第14條及教育人員任用條例第38條等 2
    條法律條文明文規定，不得解聘，否則就是公然違法！若遇
    有年滿65歲應即退休者，亦得等聘期屆滿後再辦理即退。否
    則就是公然違反上揭法令規定而造成非法解聘！因之，年滿
    65歲應即退者，可以不發聘書，聘書一旦發出生效，就必須
    遵守聘期規定。故被告以伊年屆65歲成為解聘理由顯屬違法
    ，因年屆65歲不是突發事件而是早已存在的事實。蓋被告明
    知伊距年滿65歲只剩下半年而仍然發給1 年期之聘書，這就
    明示伊已被延聘半年。聘任之後，即不可任意解聘，教師法
    第14條明文規定聘任後非犯有重罪不得解聘。因此，被告解
    聘伊半年任期，已違反教師法之明文規定，其解聘行為依法
    無效，其聘任關係仍然存在，故被告必須依聘約之規定補發
    伊半年薪資。乃伊退休前每月薪資為10萬3,890 元，包括扣
    所得稅8,100元，扣公保費1,172元，扣健保費1,044 元，剩
    餘9萬3,574元，由學校轉存入伊個人銀行帳戶，有存摺為證
    。故伊半年薪資合計即為62萬3,340元（計算式為：103,890
    元×6個月）。因此，被告必須補償伊62萬3,340元，並自92
    年2月1日起至清償日止按年息5 ％以複利計算之遲延利息。
    此外，本訴狀係以聘書內明文規定之聘期，而遭學校非法解
    聘之月份，即遭學校非法解聘後6 個月薪資為訴訟標的。關
    於私校年資之退休金是由私校退撫基金會核發，與本事件並
    無任何關聯。而全校年資之退休金係由政府行政機關核發，
    也與本事件無關。本事件是以學校聘期為訴訟標的。且被告
    學校在其兩篇答辯狀內所提出之12件證物，有的是行政機關
    命令，有的是書函，有的是學校單行法規。但前開這12種證
    物，均不能與法律條文明文規定有牴觸，若有牴觸時，則此
    等行政命令、書函及學校單行法規等證物一律無效。中央標
    準法規第11條明文規定，命令不得牴觸法律，法律不得牴觸
    憲法，此乃眾所皆知，勿須贅言。另關於時效爭議，請求權
    因15年間不行使而消滅，但法律所定期間較短者依其規定。
    利息、紅利、租金、膽養費、退職金及其他1年或不及1年之
    定期給付債權其各期給付請求權因5 年間不行使而消滅，分
    別為民法第125條、第126條所明文規定。由此可知，短期請
    求權即民法第126條規定有6個項目，沒有包含到薪資，亦即
    並不包括非法解聘之教師薪資補償請求權。故非法解聘教師
    薪資補償請求權應是民法125 條明文規定之15年。除此，伊
    認為本件有侵權行為的適用，依照民法第179 條時效的計算
    是從知有損害開始起算，或者是行為時起10年，伊是今年才
    知道的，就算沒有也應該從行為時開始起算，故本件請求權
    並未罹於時效而消滅。為此，爰本於兩造間聘僱契約或侵權
    行為之法律關係提起本訴，請求判准被告應如數給付等語。
    並聲明：被告應給付原告62萬3,340元，及自92年2月1日起
    至清償日止，按年息5％並以複利計算之遲延利息。
二、被告則以：
１、原告為26年12月28日出生，於民國91年12月28日，屆滿退休
    年齡65歲。依被告學校教職員工退休撫卹資遣辦法第3 條「
    本辦法退休年齡之認定依戶籍記載，自出生之月起十足計算
    」、第6條第1項「本校教職員任職5 年以上，有下列情形之
    一者，應即退休: 一、年滿65歲者。二、心神喪失或身體殘
    廢，不堪勝任職務者。」之規定，須辨理應即退休。又依前
    揭規定第4條前項「本校教師屆滿退休年齡在8月1日至次年1
    月31日期間者，得以次年2月1日為退休生效日期…」。故被
    告依該等規定，請原告填寫應即退休事實表辦理退休作業，
    並經財團法人中華民國私立學校教職員工退休撫卹基金管理
    委員會（下稱私校退撫會）核定應即退休生效日為92年2 月
    1 日，系爭聘約自原告退休生效日起終止，並無違誤，合先
    敘明。則原告屆齡退休並經私校退撫會核定。至此，兩造間
    之聘約自該退休生效日起終止。原告依規定領取一次退休金
    且被告無須再給付薪資予原告。關於原告稱退休年齡屆滿65
    者可以不發聘書應…。實乃一重大錯誤認知，教師任期屆滿
    學校無理由不發給聘書即為教師法第14條所規範之不續聘，
    須有法定事由並經教育部核定通過後方得據以不續聘不發給
    聘書。同理對於應即退休教師無法定不續聘要件者當然不可
    以不發聘書，不發聘書即非在職人員，非在職人員更無法辦
    理退休事宜，個人權益受損甚為嚴重。況不論被告違法或合
    法解聘，只要是解聘，原告皆不能辦理退休，更證明被告並
    非解聘原告，而是依法辦理退休。又本件系爭聘書應自原告
    退休生效日起終止，且其終止事由為應即退休而非解聘，蓋
    「退休」乃指機關學校或公司團體為強化人事機能促進新陳
    代謝，使年老久任者得以退養，青年精壯者得以登進，則機
    關始能充滿朝氣，提高士氣、行政效率亦隨之提高。並經由
    法規訂定申請退休、應即退休之要件，以維持制度之公平性
    ；而「解聘」則係教師觸犯教師法第14條明列之8 款不適任
    事由任一情形，經學校教師評審委員會實質審查確實，再陳
    報教育部審定通過後，才得予教師解聘。然原告係單純因其
    年齡屆滿65歲，符合應即退休之規定。遂依被告學校教職員
    工退休撫卹資遣辦法第3條、第4條前項及第6條第1項之規定
    ，辨理應即退休，可見聘書聘期應自原告退休生效日起終止
    ，其終止事由為應即退休而非解聘。此從被告發給之離職證
    明書（92蘭人證字第0021號）即可觀得原告離職原因為「退
    休」而非「解聘」。且原告所舉判例與本案相去甚遠，不應
    類比。系爭事件自始即無解聘之情事，僅單純因屆齡退休之
    原因事實發生，致生聘約自退休生效日起向後發生終止。與
    原告報舉判例之學校違法解聘完全不符，自不該引據適用。
    故系爭聘僱關係被告並無原告所主張於92年2月1日違法解聘
    原告之情事，且聘書聘期並因原告退休生效而終止，兩造因
    締約所生之權利義務亦應隨之終止而消滅，被告當然毋須繼
    續支付薪資予原告。
２、再者，教師應即退休之「延長服務」有其法定要件，並非任
    何人皆得為之，原告學校教職員工退休撫卹資遣辦法第6 條
    第2項雖明訂「教職員已達前項第1款所規定之年齡，本校仍
    需其繼續任職，而其本人亦自願繼續服務者，得參照公立學
    校教職員延長服務之規定，報請教育部延長之」。況乎原告
    未曾主動提起繼續服務之意願促被告為其辦理延長服務，被
    告亦未曾因其應即退休需辦理延長服務作業而徵詢原告繼續
    服務之意願。另依公立專科以上學校辨理教授、副教授延長
    服務案件處理要點第四點規定，辦理延長服務應符合基本條
    件並具特殊條件之一。觀原告當時之資格不具備特殊條件之
    任一款，被告當然無以憑藉予以辦理延長服務作業。該系爭
    聘期應至應即退休生效日起終止。又原告於91年10月30日親
    筆填寫之應即退休事實表經歷欄7 ，已書明任職蘭陽技術學
    院期間為84年8月到職、92年1月卸職。另被告發給之離職證
    明書更載明任職起訖期間至92年1 月31日，應無足以令原告
    誤認已有辦理延長服務之情形。加以被告發放聘書依被告學
    校教師（職員）聘任、待遇及服務規則第10條規定「教師聘
    任之聘期均為1 年」，被告向來依慣例不論是否即將退休之
    教師，均依前揭規定給予1年之聘書。被告學校95年2月1 日
    生效之屆齡退休教師魏文雄，94學年度（94年8月1日至95年
    7月31日）同為領取為期l年之聘書，原告之情形並非特例。
    又依（91）基安字第1552 號來函催促被告須前3個月前開始
    辦理並如期完成92年2月1日生效之退休案，再依私立學校教
    職員工退休撫卹實務作業規範有關私立學校教職員工退休案
    件處理流程，都可證明被告是依應即退休之程序辦理。況且
    被告學校教職員工退休撫卹資遣辦法第21條明文規定「教職
    員應即退休或工友命令退職而拒不辦理退休（職）者，由本
    校逕行代為填報，並自退休（職）生效日起停支薪津。」自
    始至終被告均詳為解說，原告了解後由其自行填載，故被告
    自其屆齡退休核定生效日（即92年2月1 日)起停支薪資予原
    告並無違誤。退步言，倘若系爭聘書所載聘期使原告誤以為
    被告已事先為其辦理延長服務至92年7 月31日，亦或誤認為
    兩造聘約聘期應存續至92年7 月31日止，而據以請求所餘聘
    期之薪資，惟原告主張依聘書之契約關係請求被告給付623,
    340元，及自92年2月1日起至清償日上按年息5％並以複利計
    算之遲延利息仍屬依法無據，一般未兼行政職務之教師其薪
    資為薪俸（本薪或年功俸）加上學術研究費，再加上超支鐘
    點費，原告於92年2月l日至92年7 月31日並無授課情事，故
    無超支鐘點費，應以原告退休時之薪（俸）額680 者對應之
    月支數額為46,830元、加上其學術研究費（副教授）4萬3,3
    60元，所以固定會領到薪水是薪俸及學術研究費共9萬190元
    （即46,830元＋43,360元），合計6個月薪資為54萬1,140元
    （即90,190元×6 個月），才屬合理。況其性質當然屬於民
    法第126 條後段所稱「其他一年或不及一年之定期給付債權
    ，其各期給付請求權，因五年間不行使而消滅」。今原告擬
    請求給付92年2月1日至92年7 月31日之薪資，該薪資債權迄
    今已達7年，薪資請求權因逾5年未行使而消滅、罹於時效，
    原告當然不得再據以請求。
３、此外，原告指稱被告所列相關事證其法律位階只相當行政命
    令，與法律牴觸無效等云云…。被告答辯狀所列之四項證據
    之位階雖是行政命令，但皆依法有據：(一)教師法第25條明訂
    退休教師退休撫卹基金之撥繳、管理及運用應設置專門管理
    及營運機構辦理。教師之退休撫卹、離職、資遣及保險，另
    以法律定之；(二)教職員退休條例，經立法院三讀通過，並經
    總統公布。故本件原告為應即退休案，本校應以退休案之相
    關法規辦理，並無解聘之情事。兩造間之聘約因原告屆齡退
    休生效致生終止，並無違反教師法、教育人員任用條例之情
    形，應無行政命令與法律牴觸，行政命令無效之效，原告請
    求依聘書內所規定之有效期限補發薪資於法無據。另原告指
    摘被告公然違法、公然否定事實等重大錯誤，即：(一)原告填
    具之退休事實表合計任職年數28年6 個月，並無錯誤，私校
    退撫會核定26年6個月（私校13年6個月及公校13年）亦無違
    誤，此乃依據國防部所核為依據。且國防部又於92年7 月補
    發給服務年資2 年之退休金，原告實領退休金年月，實際為
    28年6 個月，並無錯誤，況且前揭國防部之令函均以原告為
    副本收受者，原告應已收訖並通曉其原委；(二)原告所稱法規
    所載之月薪額實為法規所載之月俸額之誤，依法退休計算即
    是依月俸額計算，並無錯誤。被告學校教職員工退休撫卹資
    遣辦法第11條明文規定「教職員工退休（撫卹、資遣）金，
    以其最後在職之薪級，按公立學校同薪級人員應領退休（撫
    卹、資遣）金之標準為基數。」原告退休時之薪額為680 ，
    按92年2月1日適用之全國軍公教員工待遇支給要點附表二公
    務人員俸額表，教育人員薪（俸）額680 者對應之月支數額
    為4萬6,830元，應屬正確；(三)依被告學校敘薪辦法，原告填
    具之退休事實表記載薪額為680 並無錯誤，另私校退撫會退
    休核定函記載內容亦同。上列事項究其原由均為原告個人之
    誤認，此由被告學校教職員工申請、應即退休事實表之注意
    事項一、三及私校退撫會92年1月15日（92）退字第0155 號
    函之發函單位，即可觀得原告之退休申請並非由被告自行核
    定，被告僅為初核單位負責退休表件影本與正本是否核符，
    係於屆滿限齡前3 個月由私校退撫會複核後核定、撥給退休
    金，原告若有疑亦應據以向私校退撫會提出釋疑。綜上所陳
    ，原告之主張為無理由，請判決如被告之聲明等語，資為答
    辯。並聲明：原告之訴駁回。
三、兩造不爭執之事實：
(一)原告於84年8月間起至92年1月31日止，在被告蘭陽技術學院
    擔任副教授之專任教師工作，兩造間之聘僱關係採1年1聘、
    最後1次簽訂之聘期自91年8月1日起至92年7月31日止（即(9
    1)蘭聘人字第910246號）。
(二)原告嗣於前開聘僱期間即91年10月30日，填具被告學校教職
    員工申請應即退休事實表，並經財團法人中華民國私立學校
    教職員工退休撫卹基金管理委員會以92年1 月15日（92）退
    字第0155號函示，依被告學校教職員工退休撫卹資遣辦法第
    6 條第1項第1款之應即退休規定，核定原告退休生效日為92
    年2月1日，並隨函檢附退休金計算單、退休證（退字第9201
    19號），其退休金另由該會開付臺灣銀行總行支票乙紙（票
    號：AE0000000 號），併予寄請被告轉發；前開應由被告轉
    發之支票、退休文件副本及退休證等件，業經原告於92年1
    月23日簽收無訛。
(三)原告退休時之薪額為680 ，按92年2月1日適用之全國軍公教
    員工待遇支給要點附表二公務人員俸額表，教育人員薪（俸
    ）額680 者對應之月支數額為4萬6,830元。又一般未兼行政
    職務之教師其薪資為薪俸（本薪或年功俸）加上學術研究費
    ，再加上超支鐘點費，合計原告在校時所領取之薪資為10萬
    3,890元；惟原告於92年2月l日起至92年7 月31 日期間並無
    授課情事，故無超支鐘點費，本件如認原告請求有據，則應
    以原告退休時之薪（俸）額680者對應之月支數額46,830元
    、加上其學術研究費（副教授）4萬3,360元，亦即固定會支
    領之薪水共9萬190元（即薪俸46,830元＋學術研究費43,360
    元），加計其6個月薪資合計54萬1,140元（即90,190元×6
    個月）為其可得請求之薪資補償總額。
四、得心證之理由：
    本件兩造爭執之處，乃在於：(一)被告是否有原告所主張於
    92年2月1日違法解聘原告之情事？(二)原告主張依聘書或侵
    權行為之契約關係，請求被告給付62萬3,340元，及自92年2
    月1日起至清償日止按年息5％並以複利計算之遲延利息，是
    否有據？又前開請求權是否業已罹於時效？茲審酌如下：
(一)被告是否有原告所主張於92年2月1日違法解聘原告之情事？
１、本件原告主張原任教於被告學校擔任副教授乙職，於92年間
    辨理退休前，與被告所簽訂之最後1 張聘書是自91年8月1日
    起至92年7 月31日止，伊已按聘約規定期限簽名蓋章應聘。
    詎料事隔5 個月之後，被告竟以伊已年滿65歲，強迫伊必須
    於92年1 月31日退休。按照往例年滿65歲停聘、年滿65歲延
    聘兩者皆有，端視個別情況而定。被告所為已違反教師法第
    14條之規定，且教育人員任用條例第38條明文規定，學校在
    聘約有效期間內，除教師違反聘約或重大事故報經教育行政
    機關核准者不得解聘。此亦有台灣高等法院高雄分院裁判意
    旨可參。故被告以伊年屆65歲成為解聘理由顯屬違法，因年
    屆65歲不是突發事件而是早已存在的事實。蓋被告明知伊距
    年滿65歲只剩下半年而仍然發給1 年期之聘書，這就明示伊
    已被延聘半年。聘任之後，即不可任意解聘。因此，被告解
    聘伊半年任期，已違反教師法之明文規定，其解聘行為依法
    無效，其聘任關係仍然存在，故被告必須依聘約之規定補發
    伊半年薪資等語；被告則以：原告因屆滿退休年齡65歲，依
    系爭教職員工退休辦法第3條、第6條第1 項之規定，須辨理
    應即退休。又依前揭規定第4 條前項「本校教師屆滿退休年
    齡在8 月1日至次年1月31日期間者，得以次年2月1日為退休
    生效日期…」。故被告依上揭規定，請原告填寫應即退休事
    實表辦理退休作業，並經私校退撫會核定應即退休生效日為
    92年2月1日。至此，兩造間之聘約自該退休生效日起終止。
    關於原告稱退休年齡屆滿65者可以不發聘書應…。實乃一重
    大錯誤認知，教師任期屆滿學校無理由不發給聘書即為教師
    法第14條所規範之不續聘，須有法定事由並經教育部核定通
    過後方得據以不續聘不發給聘書。同理對於應即退休教師無
    法定不續聘要件者當然不可以不發聘書，不發聘書即非在職
    人員，非在職人員更無法辦理退休事宜，個人權益受損甚為
    嚴重。況不論被告違法或合法解聘，只要是解聘，原告皆不
    能辦理退休，更證明被告並非解聘原告，而是依法辦理退休
    。又本件原告係單純因符合應即退休之規定，遂依前揭規定
    辨理退休，可見聘書聘期應自原告退休生效日起終止，其終
    止事由為應即退休而非解聘。故系爭聘僱關係被告並無原告
    所主張於92年2月1日違法解聘之情事，且聘書聘期並因原告
    退休生效而終止，兩造因締約所生之權利義務亦應隨之終止
    而消滅，被告當然毋須繼續支付薪資予原告。且原告當時之
    資格不具備特殊條件之任一款，被告當然無以憑藉予以辦理
    延長服務作業。又原告於91年10月30日親筆填寫之應即退休
    事實表經歷欄7，已書明任職蘭陽技術學院期間為84年8月到
    職、92年1 月卸職。被告發給之離職證明書更載明任職起訖
    期間至92年1 月31日，應無足以令原告誤認已有辦理延長服
    務之情形。加以被告發放聘書依被告學校教師（職員）聘任
    、待遇及服務規則第10條規定「教師聘任之聘期均為1 年」
    ，被告向來依慣例不論是否即將退休之教師，均依前揭規定
    給予1 年之聘書，原告之情形並非特例等語，為其主要抗辯
    論據。故依上揭兩造攻防意旨觀之，本件主要爭議在於，兩
    造間系爭聘僱契約於92年2月1日終止之情形，究屬原告所稱
    之「不當解聘」而有違反教師法第14條之情事，亦或被告抗
    辯之原告符合系爭「應即退休」規定，系爭聘僱契約亦因原
    告辦理退休而於生效之日終止，並非依教師法所規範之解聘
    事由而終止。
２、查原告於84年8月間起至92年1月31日止，即在被告蘭陽技術
    學院擔任副教授之專任教師工作，兩造間之聘僱關係採1年1
    聘、最後1次簽訂之聘期係自91年8月1日起至92年7月31日止
    （即(91)蘭聘人字第910246號）。嗣原告於前開聘僱期間之
    91年10月30日，填具被告學校教職員工申請應即退休事實表
    ，並經財團法人中華民國私立學校教職員工退休撫卹基金管
    理委員會以92年1 月15日（92）退字第0155號函示，依被告
    學校教職員工退休撫卹資遣辦法第6 條第1項第1款之應即退
    休規定，核定原告退休生效日為92年2月1日，並隨函檢附退
    休金計算單、退休證（退字第920119號），其退休金另由該
    會開付臺灣銀行總行支票乙紙（票號：AE0000000 號），併
    予寄請被告轉發；前開應由被告轉發之支票、退休文件副本
    及退休證等件，亦經原告於92年1 月23日簽收無訛等事實，
    乃為兩造所不爭，並有系爭聘僱契約（聘書）、離職證明書
    、被告學校教職員工申請應即退休事實表、私校退撫會函、
    私立學校教職員工退休金計算單（含被告簽收證明）等件在
    卷可按（詳99年度補字第48號卷宗第4、8頁及本院卷宗第15
    、16頁），堪信屬實。而前開符合應即退休而辦理退休之事
    實，原告主張係遭被告不當解聘所致，已違反教師法第14條
    及教育人員任用條例第38條之規定，且被告強令原告應即退
    休所依據者，有的是行政機關命令，有的是書函，有的是學
    校單行法規，均不能與法律條文明文規定有牴觸，若有牴觸
    時，則此等行政命令、書函及學校單行法規等證物一律無效
    等語，為被告所否認並以因原告年齡屆滿應即退休之規定，
    與教師法所規範之解聘無涉，亦於法有據等詞置辯。經查：
  (1)按「學校法人及其所屬私立學校教職員工之退休、撫卹、離
    職、資遣等事項，另以法律定之。前項法律制定前，學校法
    人應訂定章則，籌措經費，辦理有關教職員工之退休、撫卹
    、資遣等福利事宜；該章則應報學校主管機關核轉法人主管
    機關核定。」私立學校法第64條第1、2項定有明文。而目前
    學校法人及其所屬私立學校教職員工之退休等事項之法律尚
    未制定，自應依據第2 項規定訂定章則以資適用。被告依據
    上開規定訂定蘭陽技術學院教職員工退休撫卹資遣辦法（詳
    卷宗第12頁，下稱系爭教職員工退休辦法），經校務會議及
    董事會議審議通過，並報奉教育部核備後於69年11月1 日實
    施，該教職員工退休辦法第1 條規定：「為辦理本校教職員
    工之退休、撫卹與資遣，依私立學校法第58條規定（97年1
    月16日修正時，條次移列至第64 條），訂定本辦法」、第6
    條第1項第1款及第2項規定：「本校教職員任職5年以上，有
    下列情形之一者，應即退休：一、年滿65歲者。教職員已達
    前項第1 款所規定之年齡，本校仍需其任職，而其本人亦自
    願繼續服務者，得參照公立學校教職員延長服務之規定，報
    請教育部延長之。」；則系爭教職員工退休辦法雖非法律，
    然所規範者，係對其現職教職員工有關退休、撫卹與資遣等
    事項所為之特別約定，亦經法律授權訂定，尚不存法之位階
    、效力抵觸而歸於無效之問題，原告此項主張顯屬無稽。且
    前開約定內容對於教職員工之保障優於民法之規定，因此，
    只要是被告現職教職員工，就退休、撫卹與資遣等事項，自
    應優先適用上開系爭教職員工退休辦法。如有未盡規定事項
    ，因兩造間之聘僱契約屬私法關係，應適用民法相關規定。
    嗣依兩造間所訂立之聘僱契約第14條「其他未載明之事項悉
    依教育部有關法令暨本校相關法規之規定辦理。」之約定觀
    之，自亦包括被告學校依法律授權及程序所訂立之系爭教職
    員工退休辦法，其理甚明。
  (2)次按，教職員任職5 年以上，年滿65歲者，除服務學校仍需
    其任職，而其自願繼續服務，並經報請主管教育行政機關延
    長（至多5年）外，應即退休，此觀學校教職員退休條例第4
    條第1項第1款、第2項及上訴人教職員工退休撫卹辦法第6條
    第1 項第1款、第2項規定自明。該條例或辦法所稱之「應即
    退休」，係指屆齡強制退休而言，就私立學校與教職員間之
    僱傭關係，即因該教職員年滿65歲辦而當然終止，初與私立
    學校應填報退休事實表轉請基金管理委員會複核、董事會視
    學校經費擬定辦法報請主管教育行政機關備查等辦理退休程
    序始得領受退休金之規定無涉，更不因學校有無辦理該退休
    程序而受影響（最高法院93年度台上字第621 號裁判意旨參
    照）。查原告為26年12月28日出生，於91年12月28日即屆滿
    強制退休年齡65歲，且已於被告學校任職5 年以上（即自84
    年8月間至92年1月31日止）。依被告學校所訂系爭教職員工
    退休辦法第6 條第1項第1款規定應即辦理退休。又依前揭規
    定第4條第1項前段規定「本校教師屆滿退休年齡在8月1日至
    次年1月31日期間者，得以次年2月1日為退休生效日期…」
    。被告依前開規定，於3 個月前告知原告，嗣經原告填寫應
    即退休事實表辦理退休作業，並經私校退撫會核定應即退休
    之生效日為92年2月1日等情，此有被告提出之學校教職員工
    申請應即退休事實表其上記載為憑（詳卷宗第15頁）。又前
    開申請應即退休事實表，係原告於91年10月30日所填寫且親
    筆簽名、用印，並已寫明退休年月日為92年2月1日、所適用
    之條款依據為被告學校所訂之系爭教職員工退休辦法第6條
    第1項第1款規定辦理，此均為原告所不爭執，則被告抗辯已
    明確告知原告應即退休之情，並按系爭教職員工退休辦法辦
    理應即退休作業、斯時應無使原告誤認已有辦理延長服務等
    情，堪信為真實。雖原告辯稱前開辦理退休事實，係遭被告
    強迫，兩造聘期為1 年亦被迫提前解聘，有違教師法第14條
    及教育人員任用條例第38條之規定，屬不當解聘云云。惟按
    ，學校在聘約有效期間內，除教師違反聘約或因重大事故報
    經主管教育行政機關核准者外，不得解聘。固為教育人員任
    用條例第38條所明訂，雖被告屬私立學校，應有其適用。然
    前開原則性之規定，並不包括教師經學校同意而自願離職及
    屆滿應即退休規定而辦理申請退休在內。此觀同條第2 項規
    定及私立學校法第64條第1、2項規定即明。復參以教師法第
    14 條第1項規定教師聘任後除有下列各款之一者外，不得解
    聘、停聘或不續聘。同法第18條亦規定教師違反第17條之規
    定者，各聘任學校應交教師評審委員會評議後，由學校依有
    關法令規定處理。顯見依教師法第14條第1 項規定之各款情
    事之一及依第18條提請教師評審委員會評議後，作成教師解
    聘、停聘或不續聘之決議，均係教師違反應遵守法令履行聘
    約及其應負之法定義務時或第14條第1項所列各款情事之1，
    概由被告提請學校教師評審委員會決議，而分別適用不同之
    程序規定所為處分，此與教職員因符合法令規定而申請或逕
    行辦理應即退休情形不同，顯見前開規定均未包括「應即退
    休」在內，亦即依教師法規定程序所為解聘與因符合應即退
    休規定，致聘僱契約當然終止之情形有別，兩者應適用程序
    及規定分屬不同，當不可一概而論之。另原告雖舉報載之臺
    灣高等法院高雄分院裁判為例，惟前開案件係因系爭招生會
    議及系爭校務會議決議，超逾教師法第17條第1 項第4、9款
    及同條第2 項所明定教師應履約義務之範圍，認定非學校校
    務會議所得決議；若予決議，亦因違反上開強制規定而屬無
    效。其事例明顯與本件原告因符合應即退休規定，被告依系
    爭教職員工退休辦法促令原告辨理退休有別，自無從比附援
    引。從而原告所訴各節，顯係其主觀對於法令之見解，尚無
    足取。執此觀之，揆諸前開說明，兩造間之僱傭關係已因原
    告屆滿65歲，未經服務學校即被告認仍需其任職，而其亦自
    願繼續服務，並經報請主管教育行政機關延長，而於92年2
    月1 日當然終止，尚難認被告有何違法或不當解聘原告之情
    事發生，洵堪認定。
  (3)原告雖另主張：被告以伊年屆65歲成為解聘理由顯屬違法，
    因年屆65歲不是突發事件而是早已存在的事實。被告明知伊
    距年滿65歲只剩下半年而仍然發給1 年期之聘書，這就明示
    伊已被延聘半年，聘任之後，即不可任意解聘云云。惟按，
    當事人主張有利於己之事實者，就其事實有舉證之責任，民
    事訴訟法第277條前段定有明文。且民事訴訟如係由原告主
    張權利者，應先由原告負舉證之責，若原告先不能舉證，以
    證實自己主張之事實為真實，則被告就其抗辯事實即令不能
    舉證，或其所舉證據尚有疵累，亦應駁回原告之請求（最高
    法院17年上字第917號判例意旨參照）。查教職員任職5年以
    上，年滿65歲者，除服務學校仍需其任職，而其本件亦自願
    繼續服務者，得參照公立專科學校教職員工延長服務之規定
    ，報請教育部延長之，為系爭教職員退休辦法第6條第1、2
    項所明訂。再參照公立專科以上學校辦理教授、副教授延長
    服務案件處理要點第2 點規定「教授、副教授年滿65歲者，
    除其屆滿限齡之日適在學期中途者，得依學校教職員退休條
    例第4條之1第2 項規定延長服務至該學期終了外，以不延長
    服務為原則。」、同辦法第3 點規定「教授、副教授已達應
    即退休年齡，在教學、研究上有優異表現著有學術聲望，符
    合第4 點規定條件而有繼續服務之意願者，得由服務學校系
    （科）所主動逐年檢討提經系（科）所、院及校各級教師評
    審委員會審議通過，准予延長服務，當事人不得自行要求延
    長服務。」依上開規定觀之，係系爭延長服務規定，係以不
    延長服務為原則，且當事人亦不得自行要求延長服務，足見
    符合屆齡應即退休之教職員辦理延長服務尚須符合法定要件
    、並提經教師評審委員會審議通過，始足當之。並可知其主
    動權在被告並有一定之法定程序、要件，尚非兩造一經合意
    即可定之。再者，縱使其屆滿限齡之日適在學期中途者，得
    依學校教職員退休條例第4 條之1第2項規定延長服務至該學
    期終了，亦係規定教師或校長依第4 條第1項第1款應即退休
    者，其限齡在8月1日至次年元月31日間，得以次年2月1日為
    退休生效日；其限齡在2 月1日至7月31日間，得以8月1日為
    退休生效日（系爭教職員工退休辦法第4條第1項亦有如上規
    定）。並參照被告學校教師聘任、待遇及服務規則第10條「
    教師聘任之聘期均為1 年」之規定視之。則以原告之情形，
    如未由服務學校系（科）所即被告主動提經該校教師評審委
    員會審議通過，准予延長服務時，最遲僅得服務於92年2 月
    1 日，亦即上開期日即為原告之退休生效日。又原告係自84
    年8 月間即在被告學校服務，並已擔任教職多年，按理其知
    識教育程度自優於一般人，衡情對於前述攸關己身權益之相
    關規定、乃至兩造契約約定所規範之事項，亦應知之甚明，
    尚不致有誤認或不明瞭兩造所約定情事發生。退步言，縱使
    原告確有不知法令或誤認情事發生，然如前所述系爭應即退
    休規定所涉之相關法令規定，均為兩造聘僱契約所約明，對
    於契約當事人之原告自有效力，當受其拘束。乃被告依上揭
    規定促令原告辦理應即退休申請，核與其所提出之系爭教職
    員退休辦法、公立科以上學校辦理教授、副教授延長服務案
    件處理要點、被告學校教師聘任、待遇、服務規則、私立學
    校教職員工退休撫卹實務作業規範等規定相符（詳卷宗第12
    頁、第17頁、第36頁、第47頁），尚屬適法，並無不當。從
    而，被告以原告當時之資格不具備特殊條件之任一款，被告
    當然無以憑藉予以辦理延長服務作業、以及被告發放聘書依
    被告學校教師（職員）聘任、待遇及服務規則第10條規定「
    教師聘任之聘期均為1 年」，被告向來依慣例不論是否即將
    退休之教師，均依前揭規定給予1 年之聘書，原告之情形並
    非特例等語置辯，顯非虛詞為辯，亦與其所提出和原告事例
    相同之同校專任副教授魏文雄辦理應即退休案相關聘書、申
    請應即退休事實表、私校退撫會函等件附卷為佐（詳卷宗第
    43頁至第45頁），核屬相符，自堪信為真實。又上述法令及
    被告學校相關規定，均非原告所不能知悉，並為兩造聘僱契
    約約明應遵守事項，對原告自有其拘束力，已如前述。申言
    之，除兩造間別有其他約定，否則系爭教職員工退休辦法既
    已明訂年滿65歲應即退休，該規定係強制規定，被告並依規
    定同意原告延長服務至92年2月1日，如兩造別無其他特別約
    定，前開規定自應視為兩造間之聘僱契約有法定終止原因之
    約定，亦即原告之退休於屆期日即時生效，系爭聘僱契約亦
    因該法定原因發生而當然終止並向後發生效力，洵堪認定；
    至被告於兩造簽訂系爭聘僱契約時，是否有同意或明示為原
    告辦理延長服務乙節，既為被告所否認。按之前述判例意旨
    ，原告對於此項有利事實，自當積極舉證以資證明，尚難僅
    憑被告有發給原告1 年期聘書，即得謂被告有同意或明示准
    予原告延長服務半年之期，俱如上述。故而，原告對於此項
    事實所為前述主張，依其所舉事證及說明，難認已盡舉證之
    責，並無足採。
(二)原告主張依聘書之契約關係，請求被告給付62萬3,340 元，
    及自92年2月1日起至清償日止按年息5 ％並以複利計算之遲
    延利息，是否有據？又前開請求權是否業已罹於時效？
１、本件被告並無原告所主張於92年2月1日違法解聘原告之情事
    ，業經本院審認如上。況退步言之，縱認被告確有原告所述
    違法解聘之情事，被告亦抗辯本件原告之薪資債權請求權已
    罹於5 年時效而消滅。對此，原告固主張：短期請求權即民
    法第126條規定有6個項目，沒有包含到薪資，亦即並不包括
    非法解聘之教師薪資補償請求權。故非法解聘教師薪資補償
    請求權應是民法125 條明文規定之15年。除此，伊認為本件
    有侵權行為的適用，依照民法第179 條時效的計算是從知有
    損害開始起算，或者是行為時起10年，伊是今年才知道的，
    就算沒有也應該從行為時開始起算，故本件請求權並未罹於
    時效而消滅云云。惟按，1年或不及1年之定期給付債權，其
    各期給付請求權因5年間不行使而消滅，為民法第126條所明
    定，凡屬上項定期給付債權，即有該條之適用，且係指基於
    一定法律關係，因每次1 年以下期間之經過順次發生之債權
    而言。再按，僱用人受領勞務遲延時，受僱人無補服勞務之
    義務，仍得請求報酬，民法第487 條前段定有明文。經查，
    本件依原告主張之情事，係指兩造間之僱傭關係仍存在，因
    在被告片面終止兩造間之聘僱契約之前，原告主觀上並無去
    職之意，客觀上亦繼續提供勞務，而在被告片面終止兩造間
    之聘僱契約後，原告已無從期待被告受領其勞務，故在此情
    形，於被告片面終止勞動契約，經法院判定為不合法時，應
    認為被告自片面終止契約之時起，即應負受領遲延之責，而
    依民法第487條之規定，直至兩造聘僱契約確定終止之時，
    或原告經被告催告後有拒絕繼續服勞務之情事時為止，被告
    自均負有給付原告應得薪資之義務。按諸前項規定，是項薪
    資報酬請求權，即屬民法第126 條所規定之定期給付債權，
    其各期請求權時效為5 年，應屬無疑。乃被告辯稱短期請求
    權即民法第126條規定有6個項目，沒有包含到薪資，亦即並
    不包括非法解聘之教師薪資補償請求權云云，尚屬誤解。執
    此，兩造係於92年2月1日終止系爭聘僱契約，故縱認被告應
    負受領遲延之責而仍須給付系爭薪資報酬屬實，然原告係於
    99年2月1日（本院收狀戳日期）始向本院具狀對被告起訴請
    求，且原告亦未舉證證明在此之前有向被告為請求給付，故
    前開薪資報酬請求權於原告起訴請求時，顯已罹於5 年之時
    效而應歸於消滅，其請求自屬無據。至原告雖另主張：本件
    亦有侵權行為的適用，依照民法197 條時效的計算是從知有
    損害開始起算，或者是行為時起10年，認為本件沒有超過時
    效，伊是今年才知道，就算沒有也應該要從行為時開始起算
    云云。惟按因侵權行為所生之損害賠償請求權，自請求權人
    知有損害及賠償義務人時起，2 年間不行使而消滅。自有侵
    權行為時起，逾10年者亦同。民法第197條第1項已定有明文
    。查原告所主張知有損害之情事，係以報載他案裁判之個案
    情形為據，兩者並不相同已如前述，尚難援引他案之情形證
    明其自身所受之是項侵權損害。又本件依兩造所述情節，原
    告對於過程均知之甚詳，亦無不知賠償義務人之情事，而民
    法第197 條所謂自有侵權行為時起，逾10年者亦同之規定，
    於本件自始知情之原告並不適用，其就此所辯亦屬對前開法
    律規定之誤解，自無可採。故原告若認被告行為有不當解聘
    ，致侵害其權利情事發生時，其至遲於受被告促令其辦理應
    即退休之際即知有損害並即時起算時效，然其延宕至今始提
    起本訴請求，亦顯已超逾2 年之請求權時效，益證其所主張
    之侵權行為損害賠償請求權，亦已罹於時效而消滅，同屬無
    據。
(三)綜上所述，兩造間之聘任關係已因原告法定退休年齡屆至並
    自申請退休生效之日起即92年2月1日而當然終止。則本件原
    告主張因兩造聘僱關係仍存在，並本於聘僱契約或侵權行為
    之法律關係，起訴請求被告給付其62萬3,340元，及自92年2
    月1日起至清償日止按年息5％並以複利計算之遲延利息，為
    無理由，應予駁回。
五、本件事證已臻明確，兩造其餘攻擊、防禦方法及舉證，經核
    與判決結果無影響，爰不逐一論列，附此敘明。
六、訴訟費用負擔之依據：民事訴訟法第78條。
中    華    民    國    99    年    5     月    31    日
                  臺灣宜蘭地方法院民事庭
                      法  官  林翠華
正本係照原本作成。
如不服本判決，應於判決送達後20日內提出上訴狀（須附繕本）
。
中    華    民    國    99    年    5     月    31    日
                      書記官  劉謹翊

司法院資訊處製作；財團法人民間司法改革基金會備份。
